【裁判字號】    98,消債抗,309
【裁判日期】    981112
【裁判案由】    更生事件
【裁判全文】
臺灣板橋地方法院民事裁定           98年度消債抗字第309號
抗  告  人  甲○○
代  理  人  陳長甫律師
上列抗告人因消費者債務清理條例聲請更生事件，對於中華民國
98年9月30日本院98年度消債更字第400號裁定提起抗告，本院裁
定如下：
    主    文
抗告駁回。
抗告程序費用新臺幣壹仟元由抗告人負擔。
    理    由
一、本件抗告意旨略以：
    抗告人有不能清償債務之情事，負欠銀行信用卡等債務共計
    新臺幣（下同）2,124,126元，於民國98年2月27日曾向最大
    債權金融機構國泰世華商業銀行股份有限公司（下稱國泰世
    華銀行）請求共同協商債務清償方案，協商時之債務金額共
    計2,124,126元，惟聲請人月薪約為23,000餘元，扣除生活
    開銷後實無法支付前開協商款而協商不成立，爰向原審聲請
    裁定更生，詎原審裁定以：「聲請人主張其每月薪資約23,0
    00元，又聲請人現年46歲，計算至其法定退休年齡65歲為止
    （勞動基準法第65條參照），其尚有19年之工作能力，參酌
    行政院主計處公佈之98年度臺灣省每人每月最低生活費用為
    10,792元，該最低生活費用即包括食、衣、住、行等費用在
    內，聲請人既已有負債在身，本應較一般人更結約支出，節
    省開銷。因此，應以上開金額作為每月必要支出之金額。依
    聲請人目前每月收入約23,000元，支出維持基本生活之必要
    費額10,792元，至少尚有12,208元可供清償債務。是聲請人
    履行最大債權銀行要求每月償還9,838元，並無重大困難之
    虞。則聲請人重新調整消費習慣撙節開銷，尚非無清償2,12
    4,126元債務額之可能」，然該裁定理由有諸多矛盾之處，
    抗告人就此提出抗告聲明廢棄原裁定，其理由如下：
  (一)抗告人因信用卡債務對於銀行負債2,124,126元，該債務已
    屆清償期無法正常繳交本息，抗告人名下又無其他財產可供
    清償，現受僱他人每月薪資23,000元，已經符合消費者債務
    清理條例第3條所定之「不能清償債務」之規定。
  (二)最大債權金融機構國泰世華銀行，要求抗告人以180期年利
    率百分之1月付9,838元之清償方案，與抗告人於前置協商程
    序所提出之協商清償方案每月清償8,000元分96期清償雖有
    差距，但屬於消費者債務清理條例（下稱消債條例）第64條
    所定，是否公允而予認可與否之問題，而非最大債權銀行所
    提清償方案，法院認為債務人可依該方案履行，即認債務人
    不具備「不能清償債務」之法定要件。
  (三)原審裁定既認定抗告人已經負債大於資產，則應已符合法定
    不能清償之要件，然原審又認抗告人重新調整消費習慣樽節
    開支，非無清償2,124,126元負債之可能，顯有理由矛盾。
  (四)原審以行政院主計處公佈之97年度臺灣省每人每月最低生活
    費用為10,792元，計算債務人生活費用，固非無據。然原審
    未考量抗告人要從事勞務工作，以薪資清償債務，為勞動而
    支出必要費用自較一般無工作而受扶養者所支出之費用為高
    。又抗告人扣除上開最低生活需要費用後，如將其餘薪資清
    償債務，於生活需有急用之時，勢必陷於困境而無法維持生
    活。
  (五)抗告人與銀行之間之清償方案，既然差距不到2,000元，則
    依消債條例第57條規定，更生條件應由債權人與債務人自由
    磋商，法院應謀雙方之妥協及更生條件之公允。自可依上開
    規定謀求雙方妥協，然原審並未促請抗告人與銀行再協商檢
    討更生方案，即駁回抗告人更生之聲請，有違上開法律規定
    。
  (六)抗告人於95年6月至96年7月間固有因KTV消費7筆合計23,797
    元，但僅占全部負債之百分之1.1，原審認抗告人有習慣性
    奢侈浪費尚有誤解。其實，抗告人之負債原因以簡易通訊貸
    款為主要部分，此部分乃抗告人為胞姊經營之餐飲店週轉而
    借貸，並此敘明。
二、按債務人對於金融機構因消費借貸、自用住宅借款、信用卡
    或現金卡契約而負債務，在聲請更生或清算前，應提出債權
    人清冊，以書面向最大債權金融機構請求協商債務清償方案
    並表明共同協商之意旨，消債條例第151條第1項定有明文。
    而消債條例所定之前置協商程序，其立法目的係因債務人對
    於金融機構因消費借貸、自用住宅借款、信用卡或現金卡契
    約而負債務，其法律關係較單純明確，金融機構並已訂有債
    務協商機制，使債務人與多數債權人間能利用法院程序外解
    決之協商機制而自主解決其債務，如能協商成立，債務人或
    不須依本條例聲請更生或清算，可疏減法院負擔，有效分配
    司法資源，遂採行協商前置主義。申言之：
  (一)就債務人協力協商之義務而言：
    債務人須盡己之力與最大債權金融機構謀求自主性的協議清
    償債務方案，若債務人於衡酌己身清償資力，提出符合正當
    性及合理性之清償計畫，卻不被最大債權金融機構所接受時
    ，債務人自得求助於法院，選擇向法院聲請更生或清算。反
    之，若債務人僅徒具形式提出協商聲請，而不以積極態度謀
    求解決清償債務方案；或所提出之債務清償方案與其清償資
    力不具相當性與合理性時，亦即在衡量債務人之負債原因、
    經濟收入情況、通常生活必要性之支出等客觀情狀後，債務
    人提出之清償計畫，並不符合比例原則之要求時，自不能認
    債務人已充分踐行法律所要求之協商程序；否則，若不問債
    務人之清償資力如何，概命最大債權金融機構必須接受清償
    條件，即難謂否符合法律所定前置協商之精神。
  (二)就法院發動債務清理程序之必要性而言：
    消費者債務清理條例所定協商前置程序之意旨，在使金融機
    構與債務人就特定種類之債務清理事務上，利用法院程序外
    解決之協商機制，為迅速有效之自主性解決。而此一程序之
    進行，有賴當事人間之協力配合，本於誠信為基礎，形成債
    務清理之共識，藉由法院之事後核可，賦予協商內容作為執
    行名義之正當性。苟債務人無視協商程序而直接進入更生程
    序，或於前置協商程序時，故意使協商破裂，雖有債務協商
    不成立之形式，然藉由此方式造成此等結論，難謂債務人有
    進行債務清理之誠意可言，則不啻根本否認前置協商之立法
    意旨。而國家司法資源介入私人紛爭之處理，應符必要性及
    合適性原則，亦即指國家權力行使之手段須可達成其目的，
    當手段不能完成權力行使目的時，即欠缺此合適性原則，而
    在所有可能達成目的之方法中，應選擇符合經濟性、效率性
    、相當性之債務清理方式，此不僅須考量債務人之利益，更
    須兼顧債權人之債權獲償之可能；否則，濫用司法程序之結
    果，亦有侵害了憲法上所保障債權人財產權之虞。
三、本院查：
  (一)就本件抗告人之清償資力而言：
  1.依消債條例第3條規定，債務人不能清償債務或有不能清償
    之虞者，得依本條例所定更生或清算程序，清理其債務。該
    條例所謂之「不能清償債務或有不能清償之虞者」，係指債
    務人欠缺清償能力，對於已屆清償期，且已受請求之債務之
    全部或主要部分，客觀上可預見其為一般且繼續的不能清償
    之財產狀態之謂。又清償能力係由財產、信用、勞力三者構
    成，雖無足夠之有形財產（動產、不動產），如有良好之信
    用、優良之技術或持續不斷勞力等無形資產者，即屬有清償
    債務之可能。
  2.抗告人現雖無有形之財產足供清償負債，但仍有無形之資產
    即每月薪資約23,000元之工作能力，而以其現年46歲計算至
    法定退休年齡65歲為止（勞動基準法第65條參照），其尚有
    19年之工作能力，參酌行政院主計處公佈之98年度臺灣省每
    人每月最低生活費用為10,792元，該最低生活費用即包括食
    、衣、住、行等費用在內，而抗告人既已負債大於現有之有
    形資產，本應較一般人更節約支出撙節開銷，蓋消費者債務
    清理條例所定債務清理程序之立法精神，並非維持債務人過
    去慣常之寬裕生活，而係重新檢視消費行為樽節支出，故抗
    告人之生活消費程度自應受有限制，每月生活開支，自不能
    與一般人等量齊觀。例如：不得乘坐計程車，不得出入三星
    級以上之飯店、餐廳等，除有絕對必要性支出之外，自當縮
    衣節食，刻苦生活、優先誠實履行清償債務之責。故原審以
    上開一般人之非負債者之生活支出標準，作為抗告人為每月
    必要支出之金額，應已屬寬裕，抗告人抗告主張原審未考量
    抗告人要從事勞務工作，以薪資清償債務，為勞動而支出必
    要費用自較一般無工作而受扶養者所支出之費用為高，且如
    將其餘薪資清償債務，於生活需有急用之時，勢必陷於困境
    而無法維持生活云云，顯屬無稽。從而，抗告人每月尚有12
    ,208元以上可供清償債務之薪資、勞力、技術之無形資產，
    如抗告人能重新調整消費習慣撙節開銷，參以最大債權銀行
    要求每月償還9,838元之金額，對於抗告人而言並無重大困
    難之虞，故原審認定抗告人非無清償2,124,126元債務額之
    可能，並不具備「不能清償債務」之法定要件，即屬正確，
    並無理由矛盾之處。
  (二)就抗告人之負債原因而言：
  1.抗告人抗告主張其於95年6月至96年7月間固有因KTV消費7筆
    合計23,797元，但僅占全部負債之百分之1.1，原審認抗告
    人有習慣性奢侈浪費尚有誤解云云。惟查：依據國泰世華銀
    行提供之抗告人信用卡刷卡資料顯示，抗告人自94年2月6日
    起至96年2月止，先後於崇光台北店化妝品、太平洋崇光百
    貨股份有限公司、新光三越百貨股份有限公司、燦坤民權店
    刷卡消費46,435元；自94年11月起至96年12月止，先後於春
    暉旅行社、聯營旅行社、華曜旅行社、星全安旅行社、佑誠
    旅行社、誠信旅行社等商家刷卡消費545,720元（見原審卷
    第114頁至第116頁），上開消費金額即合計592,155元，若
    連同前開KTV消費金額23,797元合計高達615,952元，此顯非
    抗告人生活上之必要性支出，且已占其負債金額2,124,126
    元之百分之29，故抗告人抗辯原審認其有習慣性奢侈浪費尚
    有誤解云云，並不足採。
  2.抗告人主張其刷卡消費以簡易通訊貸款為主要部分，此部分
    乃抗告人為胞姊經營之餐飲店週轉而借貸云云。經查抗告人
    自93年12月起至97年3月止，以前開信卡通信貸款合計209,9
    96元（見原審卷第114頁至第116頁）。若抗告人對於上開花
    費支出之原因所述屬實，則抗告人應對於其胞姊另享有209,
    996元之債權，自應對之催討以供清償本件銀行負債。
  (三)就抗告人有受法院裁定更生之必要性而言：
    抗告人並不具備不能清償債務之法定要件，已如前述；況抗
    告人主張其與銀行之間之清償方案差距不到2,000元，則本
    院認為抗告人自可就其每月12,208元之清償資力，與最大債
    權金融構國泰世華銀行以協商方式償債，而無必要由法院發
    動債務清理程序。至於，消債條例第57條所定更生條件應由
    債權人與債務人自由磋商，法院應謀雙方之妥協及更生條件
    之公允之規定，係法院裁定開始更生後，法院於債權人會議
    中促進雙方達成更生方案條件之程序，抗告人抗告主張原審
    並未促請抗告人與銀行再協商檢討更生方案，即駁回抗告人
    更生之聲請，有違上開法律規定云云，顯屬誤會，並無理由
    。
四、綜上所述，抗告人所主張之抗告事由，均無依據。原審法院
    裁定駁回抗告人更生之聲請，並無不當。抗告意旨指摘原裁
    定不當，求予廢棄另為裁定，並無理由，自應予駁回。
六、據上論結，本件抗告為無理由，依消費者債務清理條例第15
    條，民事訴訟法第495 條之1 第1 項、第449 條第1項 、第
    95條、第78條，裁定如主文。
中    華    民    國    98    年    11    月    12    日
                  民事第一庭審判長    法  官  李世貴
                                      法  官  許瑞東
                                      法  官  黎文德
以上正本證明與原本相符
本裁定不得抗告
中    華    民    國    98    年    11    月    12    日
                                      書記官  趙彬


司法院資訊處製作；財團法人民間司法改革基金會備份。
